臺灣高等法院刑事裁定
111年度毒抗字第433號
抗  告  人
即  被  告  王建新





上列抗告人即被告因聲請施以強制戒治案件，不服臺灣新北地方
法院111年度毒聲字第377號，中華民國111年4月7日裁定（聲請
案號：臺灣新北地方檢察署109年度毒偵字第4671號、111年度聲
戒字第78號），提起抗告，本院裁定如下：                
    主  文
抗告駁回。
    理  由
一、原裁定意旨略以：抗告人即被告王建新因施用第一級毒品（
    原裁定誤載為第二級毒品）案件，經原審法院以109年度毒
    聲字第840號裁定送觀察、勒戒後，認有繼續施用毒品傾向
    ，爰依毒品危害防制條例第20條第2項後段規定，裁定被告
    令入戒治處所施以強制戒治，其期間為6個月以上，至無繼
    續強制戒治之必要為止，但最長不得逾1年等語。
二、抗告意旨略以：109年毒品危害防制條例修正改為3年內吸食
    毒品接受觀察勒戒，不應以毒品前科或其他刑事案件前科列
    入強制戒治之評估，新法賦予更生人重新觀察勒戒之機會，
    有無反覆施用之虞非以本案納入前案認定，更不應以心理評
    估師3至5分鐘即認定有無繼續施用之可能，而應以心理評估
    、心理諮商、心理衛教著手。抗告人於109年判決前即在新
    莊樂生療養院參與美沙冬治療，至3月即為更改安眠藥階段
    ，嗣接受觀察勒戒2個月，抗告人迄今在外已1年多時間未接
    觸毒品，且抗告人係自行到案，驗尿亦無毒品反應，並有正
    常工作，家庭、社交均正常，原裁定認有繼續施用之可能，
    顯有違公平。原裁定以抗告人之前科紀錄、行為表現臨床評
    估、社會穩定度，作為綜合判斷之認定，其中抗告人之前科
    紀錄總評估分數佔7成，以此標準認定，有何專業判斷可言
    。且本次接受觀察勒戒，僅有單一案件，依「依一罪不二罰
    」原則，顯然牴觸憲法第8條保障人身所為之限制，亦不符
    憲法之罪刑相當原則、比例原則，原裁定顯有違憲之虞，自
    難認定適法云云。　
三、按犯施用第一、二級毒品之罪者，檢察官應聲請法院裁定，
    令被告入勒戒處所觀察、勒戒，其期間不得逾2月；觀察、
    勒戒後，檢察官依據勒戒處所之陳報，認受觀察、勒戒人有
    繼續施用毒品傾向者，檢察官應聲請法院裁定令入戒治處所
    強制戒治，其期間為6個月以上，至無繼續強制戒治之必要
    為止，但最長不得逾1年，毒品危害防制條例第20條第1項、
    第2項後段規定明確。至於有無繼續施用毒品傾向之評估標
    準，乃以受勒戒人勒戒後之結果，併參酌勒戒前之各種情況
    ，作為評估之依據。依法務部於110年3月26日以法矯字第11
    006001760號函修正頒布「有無繼續施用毒品傾向評估標準
    紀錄表」、「有無繼續施用毒品傾向評估標準評分說明手冊
    」，上開評分說明手冊載明判定之原則：「受觀察勒戒人入
    所後，經過2週時間的觀察、勒戒，由處所及醫療人員依據
    其各項紀錄、資料及觀察勒戒期間之行為表現，加以評分。
    在勒戒人入所4-6週後，可再做一次評估以做必要之評分修
    正。每一大項皆有靜態因子與動態因子。先以靜態因子分數
    評分，靜態因子分數總分在60分（含）以上為『有繼續施用
    毒品傾向』；60分以下，與動態因子分數相加，如果總分在6
    0分（含）以上，為『有繼續施用毒品傾向』」，又評估標準
    紀錄表及說明手冊中「前科紀錄與行為表現」之第1題及第3
    題之計分方式修正如下(餘無修正)：㈠第1項「毒品犯罪相關
    司法紀錄」：計分方式修正為每筆(次)5分，總分上限為10
    分；㈡第3項「其他犯罪相關紀錄」：計分方式修正為每筆(
    次)2分，總分上限為10分。故被告有無繼續施用毒品傾向，
    係依具體個案之臨床實務及相關事證等情綜合判定，有其相
    當之專業依據及標準，且涉及專門醫學，又衡酌強制戒治之
    目的，係為協助施用毒品者戒斷毒品之心癮及身癮所為之一
    種保安處分，而該評估標準係將與判斷有無繼續施用傾向之
    相關因素加以列舉及量化，適用於每一位受觀察、勒戒處分
    之人，具一致性、普遍性、客觀性，以利執法者判定受勒戒
    人有無繼續施用毒品傾向，且避免執法者之判斷流於恣意，
    倘其評估由形式上觀察，無擅斷或濫權等明顯不當之情事，
    法院宜予尊重。
四、經查：　　
  ㈠抗告人於90年間因施用毒品案件，經原審法院以91年度毒聲
    字第354號裁定送勒戒處所觀察、勒戒後，因認有繼續施用
    毒品傾向，復由原審法院以92年度毒聲字第57號裁定令入戒
    治處所施以強制戒治，於92年6月17日強制戒治執行完畢釋
    放，並經臺灣新北地方檢察署以93年度戒毒偵字第64號為不
    起訴處分確定，有本院被告前案紀錄表在卷可參。抗告人於
    上開強制戒治執行完畢後，逾3年後復因施用第一級毒品，
    經原審法院以109年度毒聲字第840號號裁定將其送勒戒處所
    執行觀察、勒戒處分，並無違反109年1月15日修正後毒品危
    害防制條例第20條第3項、第1項之規定；抗告人接受觀察勒
    戒後，嗣再經法務部○○○○○○○○附設勒戒處所評分結果：⑴前
    科紀錄與行為表現部分合計為32分：毒品犯罪相關司法紀錄
    「8筆」計10分、首次毒品犯罪年齡為「20歲以下」計10分
    、其他犯罪相關紀錄「6筆」計10分、入所時尿液毒品檢驗
    為「無藥物反應」計0分，上開4項靜態因子合計為30分；所
    內行為表現之動態因子評定為「無重度違規、無輕中度違規
    、持續於所內抽菸」，計2分；⑵臨床評估部分合計為38分：
    多重毒品濫用為「有，種類：海洛因、安非他命」計10分、
    合法物質濫用為「有，種類：菸」計2分、使用方式為「有
    注射使用」計10分、使用年數為「超過1年」計10分，上開4
    項靜態因子合計為32分；精神疾病共病（含反社會人格）經
    評定為「無」計0分、臨床綜合評估（含病識感、動機、態
    度、就醫意願）：CGI，評定為「重度」計6分，上開2項動
    態因子合計為6分；⑶社會穩定度部分為0分：工作為「全職
    工作（自營檳榔攤）」計0分；家人藥物濫用為「無」計0分
    、入所後家人是否訪視為「有，1次」計0分、出所後是否與
    家人同住為「是」計0分），前開「家庭」3項合計為0分。
    以上⑴至⑶部分之總分合計為70分（靜態因子共計62分，動態
    因子共計8分），經評定為「有繼續施用毒品傾向」等情，
    有法務部○○○○○○○○111年3月30日北所衛字第11113000590號
    函暨檢附之有無繼續施用毒品傾向證明書、有無繼續施用毒
    品傾向評估標準紀錄表在卷可稽（本院卷第40至42頁）。
　㈡又毒品戒除不易，尤其長期慣用毒品者所生「心癮」，甚難
    完全根除，須長期且持續之治療，而行為人之前科紀錄，客
    觀呈現是否長期慣用毒品之事實，自屬評估其有無施以強制
    戒治之重大考量因素，故法務部將前科紀錄列為評估有無繼
    續施用毒品傾向之評分標準之一，並無不正當之連結，亦有
    其專業性之考量，法院應予尊重，況被告前有毒品犯罪相關
    之司法紀錄雖達8筆，每筆計分5分，惟該項標準配分上限僅
    有10分，且被告有多重毒品犯濫用（海洛因、安非他命），
    及濫用合法物質（菸、酒）超過1年，有注射使用之習慣等
    情，勒戒處所於綜合評估後，認被告有繼續施用毒品之傾向
    ，非僅單憑被告之前科紀錄為斷，自難認評估結論有不當之
    處。再者，勒戒處所之組織、人員之資格及執行觀察、勒戒
    相關程序，及判斷施用毒品者有無繼續施用毒品傾向，均有
    相關法令嚴格規範，非可恣意而為，而法務部○○○○○○○○附設
    勒戒處所上開綜合判斷之結果，係相關專業知識經驗人士，
    於被告觀察、勒戒期間，依其本職學識就被告之前科紀錄及
    行為表現、臨床評估及社會穩定度等因素所為之綜合判斷，
    具有科學驗證所得之結論，自得資為判斷被告有無繼續施用
    毒品傾向之證明。抗告意旨徒憑己意，質疑評分過程草率、
    不應列入前科紀錄計算，且質疑違反一罪不二罰原則，指摘
    原裁定不當云云，顯係對專業評估之誤解，均非可採。至抗
    告人是否自行報到接受觀察勒戒，或曾自主接受治療戒除毒
    癮等節，核與本件強制戒治之要件無涉，均不能採為拒絕接
    受強制戒治之正當理由。　　
五、綜上，原審以檢察官之聲請合於法律規定，依毒品危害防制
    條例第20條第2項後段規定，裁定被告令入戒治處所施以強
    制戒治，其期間為6個月以上，至無繼續強制戒治之必要為
    止，但最長不得逾1年，經核並無不合。抗告人執前詞提起
    抗告，難認有理由，應予駁回。
據上論斷，應依刑事訴訟法第412條，裁定如主文。　
中　　華　　民　　國　　111 　年　　5 　　月　　24　　日
                  刑事第九庭    審判長法　官  潘翠雪
                                      法　官  陳信旗
                                      法　官  俞秀美
以上正本證明與原本無異。
不得再抗告。
                                      書記官  謝崴瀚
中　　華　　民　　國　　111 　年　　5 　　月　　24　　日